臺灣士林地方法院民事判決　　　　　　 95年度重訴字第241號
原　　　告　丁○○
訴訟代理人　楊金順律師
複　代理人　吳孟勳律師
　　　　　　黃郁文律師
　　　　　　甲○○
被　　　告　乙○○
訴訟代理人　陳淑貞律師
複　代理人　陳淑蕙律師
被　　　告　戊○○
訴訟代理人　李尚澤律師
上列當事人間請求返還借款事件，本院於民國96年4 月30日言詞
辯論終結，判決如下：
    主      文
被告應於繼承謝靄如遺產範圍之限度內，連帶給付原告新台幣陸
佰萬元，及自民國八十二年八月八日起至清償日止，按年息百分
之十二計算之利息。
原告其餘之訴駁回。
訴訟費用新台幣壹拾壹萬貳仟捌佰肆拾捌元由被告連帶負擔。
本判決原告勝訴部分於原告以新台幣貳佰萬元為被告供擔保後，
得假執行；但被告如以新台幣陸佰萬元為原告預供擔保，得免為
假執行。
原告其餘假執行之聲請駁回。
    事實及理由
一、按訴狀送達後，原告不得將原訴變更或追加他訴，但擴張或
    減縮應受判決事項之聲明者，不在此限，民事訴訟法第255
    條第1 項第3 款定有明文。本件原告起訴時，其利息部分係
    請求自民國87年10月14日起至95年5 月13日止，及自起訴狀
    繕本送達翌日起至清償日止，均按年息12% 計算之利息；嗣
    變更為請求自82年8 月8 日起至清償日止，按年息12% 計算
    之利息（本院卷第58頁），經核應屬擴張應受判決事項之聲
    明，揆諸前揭法條規定，原告上開訴之變更，應可准許，合
    先敘明。
二、原告起訴主張：被告乙○○、戊○○之被繼承人謝靄如曾於
    81年間向原告借款新台幣（下同）1,200 萬元，嗣經清償其
    中600 萬元，尚餘600 萬元未清償，謝靄如遂於82年8 月8
    日簽訂承諾書1 紙，約定所餘之600 萬元應俟原告經營之永
    泰建設股份有限公司（下稱永泰建設公司）與謝靄如合建之
    房屋移轉出售予謝靄如後，按原訂年息12% 之利率一併返還
    本息，詎永泰建設公司於87年10月13日將合建房屋全數移轉
    予謝靄如後，謝靄如仍不願依約返還本息，為此，爰依消費
    借貸及繼承之法律關係，訴請被告乙○○、戊○○如數清償
    等語。並聲明：(一)被告應連帶給付原告600 萬元，及自82年
    8 月8 日起至清償日止按年息12% 計算之利息。(二)願供擔保
    ，請准宣告假執行。
三、被告乙○○則以：(一)否認原告所提承諾書之真正，且縱認屬
    實，因原告所經營之永泰建設已與謝靄如就兩造合建付款及
    系爭借款之所有爭議，於87年10月7 日達成和解，約明由謝
    靄如再給付永泰建設公司140 萬元作結，該和解契約之效力
    並經鈞院90年度重訴字第635 號判決、台灣高等法院92年度
    重上字第408 號判決、最高法院94年度台上字第1934號裁定
    確定在案，自應認原告系爭借款債權已與謝靄如應分配房地
    之債權兩相抵銷和解。且永泰建設公司訴請謝靄如依約給付
    140 萬元，業經前開判決勝訴確定，其復行提起本件訴訟，
    顯然重複。(二)依系爭承諾書之記載，兩造係約定以「與蔡先
    生合建之東湖房案本人分得部分出售後」為還款之停止條件
    ，惟謝靄如所分配之房地迄今均未出售，故停止條件並未成
    就，被告自不負返還之義務。(三)本件原告係於95年5 月間提
    起本件訴訟，故其就90年5 月前之利息請求權，應已罹於5
    年之時效，被告無需給付。(四)被告乙○○、戊○○均已為限
    定繼承，故縱認應負清償借款之責，亦僅需在繼承謝靄如遺
    產範圍之限度內，負有限責任等語，資為抗辯。並聲明：原
    告之訴及假執行之聲請均駁回。被告戊○○除援引被告乙○○前開答辯外，另辯稱：被告戊○○已為限定繼承，並經鈞
    院以95年度繼字第144 號裁定公示催告，原告自應於期限內
    陳報債權，尚不得另行起訴請求等語。並聲明：原告之訴及
    假執行之聲請均駁回。
四、兩造不爭執之事項：
  (一)被告乙○○、戊○○均為謝靄如之繼承人，且戊○○已於法
    定期限內聲請限定繼承，經本院以95年度繼字第144 號限定
    繼承事件受理在案並依法為公示催告。
  (二)謝靄如因與永泰建設公司合建房屋，共分得14戶房地，至死
    亡為止均未出售或移轉他人。謝靄如與配偶乙○○有居住在
    其中1戶。
五、本件經依民事訴訟法第271 條之1 準用同法第270 條之1第1
    項第3 款規定，整理並協議簡化爭點後，兩造同意協議簡化
    後之爭點為：(一)謝靄如有無向原告借款？原證一承諾書是否
    為真正？(二)系爭借款債務是否已因抵銷或和解而消滅？(三)上
    開承諾書中所謂「…允許續借至與蔡先生合建之東湖房案，
    本人分得部分出售後，按原定利率（年息12%） 計息，本息
    一併奉還…」之真意為何？該約定屬於停止條件或清償期之
    約定？(四)原告利息部分之請求有無理由？(五)被告戊○○已為
    限定繼承，原告得否起訴請求被告2 人返還借款？（本院卷
    第209 頁）茲就上開爭點，析述本院得心證之理由如下：
  (一)原告主張被告2 人之被繼承人謝靄如曾於81年間向原告借款
    1,200 萬元，嗣陸續清償其中之600 萬元，尚餘600 萬元未
    清償等情，業據其提出承諾書1 紙為證（本院卷第8 頁），
    被告雖否認上開承諾書之真正，然查：有關謝靄如向原告借
    款之經過情形及簽寫前述承諾書之緣由，業經證人丙○○到
    庭證述明確（本院卷第156 頁），且經本院於96年4 月30日
    當庭就上開承諾書與兩造所不爭執由謝靄如親簽之土地房屋
    合作興建契約書（影本見本院卷第65、66頁）中謝靄如簽名
    字跡勘驗比對之結果，其中「謝」字中間部分之起筆書寫方
    式，均為向右平劃後再向左下角延伸，且該字左、中、右三
    部分之比例、型態均甚為相似；「靄」字上半部「雨」之第
    二劃均微向左撇，且右下部最外側筆畫之書寫方式亦均為直
    接斜向左下方，而無勾折；「如」字左半部第一劃均為∟，
    角度成直角，且「女」、「口」之比例、型態亦均近似，綜
    觀上述2 份筆跡之書寫方式、神韻型態、結構佈局等均極為
    相似，應為同一人書寫之筆跡，此有當日筆錄在卷可稽（本
    院卷第210 頁），再參以該承諾書係在印有「普生股份有限
    公司」字樣之紙張上書寫，與證人丙○○所述謝靄如當時經
    營普生公司且該紙承諾書係在普生公司簽立等語相符（本院
    卷156 頁），是上開承諾書確係謝靄如本人親自簽名書立，
    應堪認定。又依該承諾書所載「本人於民國81年11月27日向
    丁○○先生『借到』新台幣計壹仟貳佰萬元正，前此曾分次
    償還借款本金陸佰萬元……所餘借款餘額計陸佰萬元正……
    」等語觀之，謝靄如於簽立該承諾書前，顯已收受1,200 萬
    元之借款，並承認尚有600 萬元未清償，是原告主張其與謝
    藹如間有消費借貸關係存在，且謝靄如尚積欠其600 萬元借
    款本息未清償乙節，自屬有據，堪予採信。
  (二)被告雖辯稱謝靄如前已就系爭借款及合建之應付帳款與原告
    達成抵銷和解之協議，故原告不得再請求被告清償系爭借款
    云云，並提出經謝靄如簽名之應付款明細表1 件為證（本院
    卷第188 頁），然觀諸該紙明細表之內容，均為合建之相關
    費用帳目，毫未提及系爭600 萬元之借款，已難認與本件借
    貸有關；且經調取本院90年度重訴字第635 號民事事件歷審
    卷宗查閱之結果，謝靄如及本件原告於該訴訟中就上開應付
    款明細表之內容及效力雖多所爭執，惟均限於合建帳款之爭
    議，從未有任何一方主張該應付款明細表之協議金額尚包含
    系爭600 萬元借款在內，此外，被告復未能提出其他證據證
    明兩造於簽認上開應付款明細表時，已就系爭借款一併為抵
    銷或和解，其辯稱系爭借款債權已因抵銷或和解而消滅云云
    ，自不足取。
  (三)(1)再按解釋契約，固須探求當事人立約時之真意，不能拘泥
    於契約之文字，但契約文字業已表示當事人真意，無須別事
    探求者，即不得反捨契約文字而更為曲解，最高法院著有17
    年上字第1118號判例可資參照。查本件承諾書有關「…所餘
    借款餘額計陸佰萬元正，茲商得蔡先生同意，允許續借至與
    蔡先生合建之東湖房案本人分得部分出售後，按原定利率（
    年息12%） 計息，本息一併奉還…」之記載，其中所謂「本
    人分得部分出售後」，應係指「謝靄如將其因合建而取得之
    房地出售予他人後」之意，此一解釋不僅與前後語句及字面
    文義一致，亦與出售房地得款後即有資力償還借款之常情相
    符，當為雙方當事人之真意無疑。至原告雖主張上開文句之
    真意應為「原告將謝靄如應分得之房地移轉予謝靄如後」云
    云，然承諾書既載明「分『得』部分『出售』」，自係指取
    得之後另行出售之意，而非僅需「取得」即可，否則大可記
    載為「…允許續借至與蔡先生合建之東湖房案本人『分得房
    地後』」，何需特別書明「分『得』部分『出售』」？原告
    之解釋顯已扭曲當事人之原意，不足憑採。(2)復按民法所謂
    條件，係當事人以將來客觀上不確定事實之成就或不成就，
    決定法律行為效力之發生或消滅之一種附款。倘當事人就既
    已存在之債務，約定於預期不確定事實發生時履行，則為清
    償期之約定，而非條件。又當事人預期不確定事實之發生，
    以該事實發生時為債務之清償期者，應認該事實發生時或其
    發生已不能時，為清償期屆至之時；倘債務人以不正當行為
    阻止該事實之發生，應類推適用民法第101 條第1 項規定，
    視為清償期已屆至。（最高法院94年度台上字第1609號、88
    年度台上字第3254號判決意旨參照）。查系爭承諾書前述有
    關「…所餘借款餘額計陸佰萬元正，茲商得蔡先生同意，允
    許續借至與蔡先生合建之東湖房案本人分得部分出售後，按
    原定利率（年息12%） 計息，本息一併奉還…」之記載，乃
    就既已存在之借款債務，約定於謝靄如將合建分得之房地出
    售他人時，履行清償借款本息之義務，揆諸前揭說明，自屬
    清償期之約定甚明，被告辯稱此為返還借款之停止條件云云
    ，尚有誤會。又查，謝靄如早於87年10月13日即已取得合建
    之房地，然至其死亡前均未將上開房地出售他人，此為兩造
    不爭之事實，復有建物登記謄本在卷可佐（本院卷第9-20頁
    ），惟考諸現今社會不動產交易管道眾多，且近年來房地產
    市場景氣，謝藹如所分得之房地又係位於台北市區之新建房
    屋，應無乏人問津之可能，縱考量尋覓買主、議價、簽約、
    移轉登記等程序所需耗費之時間，依通常交易情形，亦應能
    於5 年內出售他人，然謝靄如竟未積極處分，坐視分得之房
    地久置未售，以此消極之不正行為，使前述「將合建分得之
    房地出售他人」之事實不能發生，自應類推適用民法第101
    條第1 項規定，視為本件清償期已於謝靄如取得房地後5 年
    之合理銷售期間屆滿時屆至。況謝靄如已於94年11月6 日死
    亡，此有戶籍謄本1 件在卷可參（本院卷第21頁），則前述
    「謝靄如將合建分得之房地出售他人」之事實，於其死亡時
    亦已確定不能發生，仍應認清償期業已屆至，是被告辯稱本
    件清償期尚未屆至，故無需清償云云，即不足採。
  (四)又按請求權定有清償期者，自期限屆滿時起即可行使，依民
    法第128 條之規定，其消滅時效應自期限屆滿時起算，最高
    法院著有29年度上字第1489號判例可資參照。查本件原告與
    謝靄如就系爭600 萬元借款之本息，係約定以「謝靄如將合
    建分得之房地出售他人」為返還借款之清償期，又謝靄如無
    正當原因，故意消極不為出售行為，應視為上開清償期已於
    合理銷售期間即謝靄如取得房屋之5 年後屆至，前已詳述，
    是本件原告之借款本息返還請求權時效即應自92年10月間起
    算，而原告係於95年5 月提起本件請求清償借款之訴，並於
    同年8 月間追加利息部分之請求，應尚未罹於時效，被告辯
    稱原告利息部分之請求已因時效而消滅，尚不足採。
  (五)末按繼承人得限定以因繼承所得之遺產，償還被繼承人之債
    務；繼承人有數人，其中一人主張為前項限定之繼承時，其
    他繼承人視為同為限定之繼承，民法第1154條第1 、2 項定
    有明文。經查，本件被告戊○○業於95年1 月間向本院呈報
    就謝靄如之遺產為限定之繼承，經本院以95年度繼字第144
    號受理，並准為公示催告在案，此業經本院調取上開限定繼
    承卷宗核閱無誤，則依前揭法條規定，被告乙○○自應視為
    同為限定之繼承。又限定繼承之繼承人，仍應繼承被繼承人
    之債務全額，故限定繼承之債權人，得就債權全額為裁判上
    及裁判外之一切請求，僅繼承人如提出限定繼承之抗辯時，
    法院應為於繼承財產限度內為給付之判決而已；另雖依民法
    第1158條規定，繼承人於同法第1157條公告期限內，不得對
    於被繼承人之任何債權人償還債務，惟揆其立法目的，係使
    繼承債權人公平受償，非謂債權人不得起訴行使權利，是以
    ，本件被告戊○○及乙○○雖均為限定之繼承人，原告仍得
    就其債權之全額訴請被告連帶給付，僅因限定繼承之故，法
    院應為於繼承財產限度內給付之判決而已，被告戊○○辯稱
    原告不得起訴請求云云，應屬誤會，不足憑採。
六、綜上所述，原告依消費借貸及繼承之法律關係，訴請被告連
    帶清償600 萬元借款，及自82年8 月8 日起至清償日止按年
    息12% 計算之利息，在被告於繼承謝靄如財產限度內為給付
    部分，為有理由，應予准許，逾此範圍之請求，則無理由，
    應予駁回。又原告陳明願供擔保，聲請宣告假執行，就其勝
    訴部分，經核尚無不合，爰酌定相當擔保金額准許之，另依
    職權宣告被告如預供主文第4 項所定之擔保金額，得免為假
    執行；至原告敗訴部分，其假執行之聲請，已失所附麗，應
    予駁回。
七、本件判決基礎已臻明確，兩造其餘攻防方法及訴訟資料經本
    院斟酌後，核與判決結果不生影響，故不逐一論述；另原告
    雖聲請再傳訊證人丙○○以證明承諾書有關清償期約定之真
    意，然該承諾書之文字業已明確，無需別事探求當事人之真
    意，故無調查之必要，均附此敘明。
八、本件訴訟費用額確定為112,848 元，且因本件僅駁回原告請
    求被告於繼承謝藹如財產範圍外亦應連帶給付之請求，故仍
    應由被告連帶負擔本件訴訟費用，爰併諭知如主文第3 項所
    示。
九、據上論結，原告之訴為一部有理由，一部無理由，爰依民事
    訴訟法第85條第2 項、第79條、第87條第1 項、第390 條第
    2 項、第392 條第2 項，判決如主文。
中　　華　　民　　國　　96　　年　　5 　　月　　18　　日
                  民事第一庭法  官  馬傲霜
以上正本係照原本作成。
如對本判決上訴須於判決送達後20日內向本院提出上訴狀
中　　華　　民　　國　　96　　年　　5 　　月　　22　　日
                            書記官  許秋莉
